【裁判字號】    99,訴,206
【裁判日期】    990607
【裁判案由】    分割共有物等
【裁判全文】
臺灣雲林地方法院民事判決               99年度訴字第206號
原      告  己○○
訴訟代理人  辛○○
被      告  庚○○
            戊○○
            丙○○
            丁○○
            甲○○
            乙○○
上列當事人間請求分割共有物等事件，本院於民國99年5 月24日
言詞辯論終結，判決如下：
    主  文
兩造共有坐落雲林縣二崙鄉○○段七五五地號、地目建、面積二
○○○˙九九平方公尺土地，以附圖【即雲林縣西螺地政事務所
民國九十九年一月二十九日螺測地字第11300 號收文、九十九年
三月九日複丈之土地複丈成果圖（乙案）】所示方案分割，即：
一編號Ａ部分面積四九三˙一三平方公尺土地分歸原告取得。
二編號Ｂ部分面積四九三˙一三平方公尺土地分歸被告庚○○取
  得。
三編號Ｃ部分面積四九三˙一三平方公尺土地分歸被告戊○○、
  丙○○、丁○○、甲○○、乙○○取得，並按被告戊○○、丙○○、丁○○、甲○○、乙○○應有部分各五分之ㄧ比例繼續
  保持共有。
四編號Ｄ部分面積五二一˙六平方公尺土地留設為通行使用，並
  按兩造原應有部分比例繼續保持共有。
除上開分割方法外，兩造應互為補償之金額如附表一所示。
訴訟費用由兩造按附表二所示比例負擔。
    事 實 及 理 由
一、原告起訴主張：坐落雲林縣二崙鄉○○段755 地號、地目建
    、面積2,000.99平方公尺土地（下稱系爭土地）為兩造所共
    有，原告應有部分為3 分之1 ，被告庚○○應有部分為3 分
    之1 ，而被告戊○○、丙○○、丁○○、甲○○、乙○○應
    有部份則均為15分之1 ，系爭土地並無不能分割之協議，又
    無因使用目的不能分割之情形，因難以協議分割，爰依法提
    起本訴，並聲明：求為判決將系爭土地依卷內附圖之丙案（
    收文案號98年8 月21日螺測地字第92500 號）所示方法分割
    並分配予兩造；嗣另稱若依附圖乙案（即雲林縣西螺地政事
    務所民國九十九年一月二十九日螺測地字第11300 號收文、
    九十九年三月九日複丈之土地複丈成果圖之乙案）所示方法
    分割，由於土地價值有無臨馬路，顯有不同，若原告分得A
    部分土地，願以附表所示之價金補償被告等語。
二、被告方面：
  (一)被告戊○○、丙○○、丁○○、甲○○、乙○○辯以：同意
    分割，但不同意原告所提丙案作為分割方案，丙案會造成土
    地細分，不符經濟效益，且將使被告戊○○所有坐落系爭土
    地上之建物遭到拆除等語，聲明：系爭土地依附圖乙案所示
    方法分割並分配予兩造，並希望取得編號A部分土地等語。
  (二)被告庚○○則稱：同意原告所提分割方案，較為公平，也不
    會有稅金及補償的問題；嗣改稱若採如主文所示之方案亦可
    以等語。
三、本件主要爭點：
    本件兩造均同意分割，且無不能分割之問題，惟兩造就分割
    方案無法達成協議；因之，本案主要爭點為應如何定分割方
    案，以盡地利，並衡共有人之利益。
四、本院得心證之理由：
  (一)按各共有人，除因物之使用目的不能分割，或契約訂有不分
    割之期限者，得隨時請求分割共有物，民法第823 條第1 項
    定有明文。
  (二)復按法院裁判分割共有物，除應斟酌共有人之利害關係及共
    有物之性質外，尚應斟酌共有物之價格、經濟效用及全體共
    有人之利益等公平決之。又共有土地之分管使用，乃於共有
    期間定暫時使用狀態，並不因此等同分割協議，共有人仍得
    就全部共有土地享有權利，得就全部共有土地主張按應有部
    分為分割；因之，共有物之分割，不得純以使用現狀為分割
    之唯一標準；法院為顧及全體共有人之利益，自不能僅以先
    前分管位置，作為裁判分割之唯一考量因素，亦即若法院認
    為不應全依使用現狀分割，經綜合審酌上揭參考因素，並兼
    顧系爭土地之整體利用價值及兩造間共有價值平等均衡原則
    等一切情狀，而決定分割方法，縱使部分共有人因未能滿足
    其主觀之期待，仍不得因之遽認分割方案為違法。
  (三)次按分割之方法不能協議決定，或於協議決定後因消滅時效
    完成經共有人拒絕履行者，法院得因任何共有人之請求，以
    原物分配於各共有人。以原物為分配時，如共有人中有未受
    分配，或不能按其應有部分受分配者，得以金錢補償之。以
    原物為分配時，因共有人之利益或其他必要情形，得就共有
    物之一部分仍維持共有。民法第824 條第2 項第1 款前段、
    第3 項、第4 項亦有明定。而定共有物分割之方法，固可由
    法院自由裁量，但亦須以其方法適當者為限。且法院裁判分
    割共有物，須斟酌各共有人之利害關係、使用情形、共有物
    之性質及價值、經濟效用，符合公平經濟原則，其分割方法
    始得謂為適當，有最高法院90年度台上字第1607號判決要旨
    可資參照。
  (四)末按共有人同意以抽籤方式決定分割共有物時各共有人所分
    得之位置，乃共有人意願之表徵，自得作為法院行使自由裁
    量權，酌定共有物分割方法之依據。苟經全體共有人同意以
    抽籤方式決定各共有人所分得之位置，除有無效或得撤銷之
    情形外，共有人即不得於事後再任意翻異，始符誠信原則，
    亦有最高法院98年台上字第690 號判決要旨足供參考。
  (五)原告主張系爭土地為兩造所共有，其應有部分為3 分之1 ，
    被告庚○○應有部分為3 分之1 ，被告戊○○、丙○○、丁○○、甲○○、乙○○應有部份均為15分之1 等情，業據其
    提出被告不爭執之土地登記第二類謄本影本乙份為證。又原
    告主張：系爭土地共有人間並無不予分割之約定，惟因渠等
    無法達成分割之協議等情，亦為被告所不爭執，則原告訴請
    裁判分割系爭土地，即無不合。
  (六)經查：
    1.系爭土地地處鄉村區，為乙種建築用地，地型呈長條狀（
      面寬約24公尺，縱深約83公尺），僅南側緊臨二崙鄉○○
      路可資聯外，另東邊同段758 地號土地為被告庚○○所有
      ，同段756 地號土地亦為被告所共有，至西、北二邊為則
      為他人土地，又系爭土地南側臨路位置建有一磚造鐵架鐵
      皮頂建物「瑤池宮」，為被告戊○○所有，瑤池宮後方（
      即北側）則為一未辦理保存登記之﹝ㄇ﹞字型磚造瓦頂平
      房，乃訴外人王松所建築，由被告戊○○繼承並由被告戊○○、丙○○、丁○○、甲○○、乙○○等人共同使用，
      又渠等復於上開平房後方（即北側）搭棚架，現由被告戊○○種菜等情，亦經本院於98年5 月22日、98年12月7 日
      分別會同兩造及地政人員履勘現場，有上開期日之勘驗筆
      錄及現場照片等在卷可稽，及雲林縣西螺地政事務所所製
      作之使用現況面積及測量成果圖附卷可參。
    2.被告戊○○、丙○○、丁○○、甲○○、乙○○等人均同
      意繼續保持共有。
    3.被告戊○○、丙○○、丁○○、甲○○、乙○○等人因繼
      承而取得上開土地持分三分之一，惟其實際使用之土地面
      積幾近全部，已難認其係基於分管而使用系爭土地。況且
      ，共有土地之分管使用，乃於共有期間定暫時使用狀態，
      並不因此等同分割協議，共有人仍得就全部共有土地享有
      權利，得就全部共有土地主張按應有部分為分割；因之，
      共有物之分割，不得純以使用現狀為分割之唯一標準，已
      如前述，準此，本案並無應遷就被告5 人先前使用之事實
      。
    4.若依照原告所提出卷內之【丙案】分割，固然各共有人均
      有取得面向道路及私設道路之土地，而較符合共有人間之
      公平，然系爭土地經分割成甲、乙、丙、Ａ、Ｂ、Ｃ、Ｄ
      等7 個區塊，造成土地細分的結果，各共有人除取得未臨
      道路之部分較為方正外，臨路部分之土地均呈狹長而難以
      利用，且共有人分割後，竟不能與未臨路之部分合併使用
      ，徒有使共有人公平分割取得土地之形式，實質上，卻是
      有違土地禁止細分原則，更無法善盡地利，難認有利於經
      濟上之使用，顯與土地分割之原則相背。
    5.至依雲林縣西螺地政事務所99年3 月10日雲西地二字第09
      80001392號函覆之土地複丈成果圖說乙案（即主文所示附
      圖）所示方案分割，並由分得編號Ａ部分土地之人補償分
      得裡地（即編號Ｂ、Ｃ部分）之人，本院審酌該方案，除
      保留供通行用之土地【即附圖編號Ｄ部分】外，其餘面積
      土地儘量依各共有人之應有部分折算面積分配，且分割後
      兩造取得之土地，地型亦屬方正，分割後之土地，皆可以
      編號Ｄ部分作為通行用之巷道，並以此通路對外聯絡，復
      因已預留迴轉道，更能方便編號Ｃ部分土地使用，衡平各
      共有人使用其分得土地之方便性，故認依此一方案分割，
      對兩造較公平、合理，且符合土地之利用。
    6.又系爭土地依附圖所示方案分割，因編號Ａ部分土地位置
      較編號Ｂ、Ｃ部分土地鄰近二崙鄉市○○路，是附圖編號
      Ａ部分之土地價值，顯較編號Ｂ、Ｃ部分之土地價值為高
      ，故本件縱依原物數量，並按兩造應有部分之比例分配，
      然因編號Ａ部分土地，與編號Ｂ、Ｃ部分土地價值顯不相
      當，一概按其應有部分核算之原物數量分配者，將顯失公
      平。
    (1)經兩造同意將上開分割後各部分土地委請不動產估價師鑑
      估其價值結果，認附圖編號Ａ部分土地之分配價值為新台
      幣（下同）3,935,300 元，另編號Ｂ部分土地之分配價值
      為2,997,498 元，編號Ｃ部分土地之分配價值則為2,928,
      797 元，並經核算編號Ａ部分土地超額分配之金額為648,
      102 元，應找補分配編號Ｂ部分土地之共有人289,700 元
      、找補分配編號Ｃ部分土地之共有人358,401 元等情，有
      兆豐不動產估價師事務所鑑定報告書乙份附卷可查。
    (2)惟上開鑑估價值之作成固有客觀數據分析，惟編號Ａ部分
      土地面臨馬路，佐以A 、B 、C 之面積均達493.13平方公
      尺，土地形狀亦屬方正，日後土地所有人將可善加規劃而
      增加其經濟價值，可認鑑定報告忽略未來土地利用之主觀
      性，此等主觀性，於共有人間既具有其意義，自不能置而
      不論；因此原告主張若由其分得編號Ａ部分土地願以高於
      鑑定補償價格一倍之金錢補償以平衡共有人利害關係，參
      與本案囑託鑑定前，原告亦曾表示以相當之價金補償共有
      人而取得面臨馬路之土地，參以原告前後之意思表示，可
      認原告確實係基於土地價值觀點，及平衡共有利益所為意
      思表示。
    7.被告戊○○、丙○○、丁○○、甲○○、乙○○5 人亦有
      意按上開鑑定價格取得附圖編號Ａ部分之土地，惟兩造於
      本院99年5 月24日言詞辯論期日，當庭同意就附圖乙案所
      示方割位置，由本院製作Ａ、Ｂ、Ｃ三籤讓當事人當場抽
      取結果，由原告抽中Ａ、被告庚○○抽中Ｂ、被告戊○○
      等5 人抽中Ｃ之事實，有上開期日之言詞辯論筆錄附卷可
      稽。
    (1)被告戊○○、丙○○、丁○○、甲○○、乙○○5 人主張
      原分管位置在臨馬路之處，惟被告5 人已長期使用臨馬路
      土地，乃至使用與建物相鄰之其他土地等利益，並不能作
      為其於土地分割時，一定要將此部分分割給被告5 人，一
      如前述，且其目前居住之未辦保存登記之磚造瓦頂平房，
      已屬老舊，而被告戊○○於臨路位置所建「瑤池宮」，其
      建築結構亦屬有一磚木造及以鐵架鐵皮頂所構成之建物，
      雖領有建築使用執照，然目前已騰空，門扇都已拆下，並
      經本院履勘屬實，有現場採證照片等附卷可憑，另核其於
      85年間興建時陳報之造價亦僅247,000 元，價值不高，亦
      有使用執照、申請書等在卷可稽，可見上開建物，於土地
      分割後，並無非保留不可之價值，亦可推徵附圖編號Ａ部
      分之土地，並不一定要分由被告戊○○等5 人所取得。
    (2)反之，本案於99年4 月19日調解程序，預擬分配位置之決
      定方法時，已有當庭抽籤之共識，復於99年5 月24日言詞
      辯論期日時，全體共有人同意進行抽籤，而此一抽籤過程
      ，並無無效或得撤銷之情形，法院基於肯認與維護當事人
      之誠信，自宜尊重當事人公開抽籤之結果。
    (3)況且，原告於抽到附圖編號Ａ部分之土地時，仍表示願以
      先前所言鑑定價格之二倍予被告等人作為補貼，以衡地價
      之公允，惟被告戊○○等5 人則僅願依鑑定價格補償他共
      有人。
    (4)因之，若由原告取得附圖編號Ａ部分之土地，一者可維兩
      造之誠信，亦可以金錢補償方式，平衡土地分割後之利益
      。
五、綜上所述，兩造既均同意分割系爭土地，復無不能分割之情
    形，揆諸前開規定及判例意旨，本院認分配編號Ａ部分土地
    之人應提供579,400 元（計算式：289,700 ×2 ＝579,400
    ）予分配編號Ｂ部分土地之人，及提供716,802 元（計算式
    ：358,401 ×2 ＝716,802 ）予分配編號Ｃ部分土地之人以
    資補償，應屬公允，爰判決如主文所示。
六、因分割共有物事件本質上並無訟爭性，兩造本可互換地位，
    由任一共有人起訴請求分割，均無不可，且兩造均因本件裁
    判分割而蒙其利，由敗訴當事人負擔訴訟費用顯失公平，故
    本院認為裁判分割共有物訴訟，於法院准予分割，原告之訴
    為有理由時，仍應由兩造分別依系爭土地原應有部分比例分
    擔訴訟費用較符合公平原則，爰酌量情形，命兩造依其原應
    有部分比例負擔訴訟費用。
七、本件事證已臻明確，兩造其餘之主張及攻擊防禦方法，經核
    與本件判決結果無影響，爰不一一論述，附此敘明。
八、據上論結，本件原告之訴為有理由，依民事訴訟法第78條、
    第80條之1 、第85條第1 項但書，判決如主文。
中    華    民    國    99    年    6     月    7     日
                  民事第一庭    法  官  黃玉清
以上正本係照原本作成
如對本判決上訴，須於判決送達後廿日內向本院提出上訴狀
中    華    民    國    99    年    6     月    7     日
                                書記官  王振州
┌──────────────────────────┐
│附表一：找補方法（單位：新台幣元）                  │
├─────┬──────┬──────┬──────┤
│＼  受補償│            │戊○○      │            │
│  ＼  之人│            │丙○○      │            │
│    ＼    │庚○○      │丁○○      │應補償總額  │
│應補償＼  │            │甲○○      │            │
│  之人  ＼│            │乙○○      │            │
├─────┼──────┼──────┼──────┤
│己○○    │579,400     │716,802     │1,296,202   │
│          │            │            │            │
└─────┴──────┴──────┴──────┘
┌──────────────────────────┐
│附表二：各共有人持分比例                            │
├────────────┬─────────────┤
│當事人姓名              │應負擔之訴訟費用比例      │
├────────────┼─────────────┤
│己○○                  │3 分之1                   │
├────────────┼─────────────┤
│庚○○                  │3 分之1                   │
├────────────┼─────────────┤
│戊○○、丙○○、丁○○、│各15分之1                 │
│甲○○、乙○○          │                          │
└────────────┴─────────────┘

司法院資訊處製作；財團法人民間司法改革基金會備份。
